【裁判字號】    90,上訴,66
【裁判日期】    900329
【裁判案由】    常業重利
【裁判全文】
臺灣高等法院高雄分院刑事判決                        九十年度上訴字第六六號
    上  訴  人
    即  被  告  甲○○原名黃.
右上訴人因重利案件，不服臺灣高雄地方法院八十九年度訴字第二一五一號中華民國
八十九年十一月二十三日第一審判決（起訴案號：臺灣高雄地方法院檢察署八十九年
度偵字第八一三八號），提起上訴，本院判決如左：
      主  文
原判決撤銷。
甲○○乘他人急迫貸以金錢，而取得與原本顯不相當之重利為常業，處有期徒刑捌月
。附表編號五至七所示之物，均沒收。
      事  實
一、甲○○（原名黃世昌，於民國八十九年七月十三日改名）基於常業之犯意，自八
    十九年一月十日起，在報紙刊登內容為「非錢莊、三萬元內、0000000」
    之廣告，甲○○並將前開（Ｏ七）二三五—七八六二號之市內電話號碼轉接至其
    所有之Ｚ000000000號行動電話（如附表編號五）之號碼內、或以其所
    有之另一支Ｚ000000000號行動電話（如附表編號六）之號碼等，分別
    供急需用錢之不特定多數人聯絡而貸與金錢，收取與原本顯不相當之重利，並藉
    以營生。嗣乙○○因急需繳貸款及支出生活費用，而有急迫之情事，需款週轉，
    ，見報後即以前開市內電話與甲○○聯絡借款事宜，表明欲向甲○○借款三萬二
    千元，甲○○即與乙○○約定於鼎泰夜市見面交款，並以一星期為一期，每期利
    息七千元，並要乙○○交付國民身分證一紙、土地及建物登記謄本共二紙（詳如
    附表編號一、二所示）及面額為借款金額二倍之六萬四千元本票共二紙（詳如附
    表編號三、四所示，惟其中編號三者，乃乙○○尚未填寫發票日，乃屬無效本票
    ）作為擔保後，並預先扣除七千元，相當於年息百分之一千一百四十之與原本顯
    不相當之利息後，將二萬五千元交與乙○○，嗣一星期屆至後，乙○○無法繳還
    本金，亦無法負擔七千元之重利，甲○○乃同意減為六千元，相當於年息百分之
    九百七十七，嗣乙○○因無錢還款，共繳五期利息共二萬六千七百元（未含預扣
    之七千元，且因其中一期錢不夠，只繳了二千七百元）。嗣於八十九年三月七日
    下午三時五十分，甲○○至高雄市三民區○○○路九ＯＯ號前欲向乙○○收取款
    項時，因乙○○事前已經報案始為警當場逮捕，並自甲○○之車上扣得如附表編
    號一至七所示之物（編號五、六為被告所有供犯罪所用之物，編號七為被告所有
    供犯罪預備之物） 。
二、案經高雄市政府警察局移送臺灣高雄地方法院檢察署檢察官偵查起訴。
      理  由
一、訊據被告即上訴人甲○○對右揭事實，矢口否認有上揭犯行，辯稱：伊借給乙○
    ○係二萬五千元，且要乙○○先還本金，再還利息，並未乘乙○○急需用錢之際
    貸予款項，收取重利，乙○○尚未清償本金完畢，故伊並無收取利息云云。
二、惟查
（一）被告自八十九年一月十日起，在報紙刊登內容為「非錢莊、三萬元內、000
      0000」之廣告，甲○○並將前開（Ｏ七）二三五—七八六二號之市內電話
      號碼轉接至其所有之Ｚ000000000號行動電話（如附表編號五）之號
      碼內、或以其所有之另一支Ｚ000000000號行動電話（如附表編號六
      ）之號碼等，分別供急需用錢之不特定多數人聯絡等情，業據被告於警訊及偵
      查中自白甚詳，核與乙○○於警訊時稱其於八十九年一月十日看自由時報而打
      電話聯絡借款等情相符。
（二）又乙○○見報後，以電話與甲○○聯絡，言明借款三萬二千元，約定於鼎泰夜
      市交款，利息以一星期為一期，每期七千元計算，交款時先預扣一期利息七千
      元，實拿二萬五千元，嗣因乙○○無力清償，遂再延期，並將每期利息降低為
      六千元，先後再繳五期，其中一期只交二千七百元合計共繳二萬六千七百元，
      其所繳納之款項均係支付利息部分，並未還到本金，其於警訊時所述償還本金
      時必須加上利息一共是三萬二千元並不正確等情，亦據乙○○經本院拘提到案
      時供述明確；核與被告於原審審理中曾供稱「（當初借款給乙○○金額？）三
      萬二千，本票是開借款金額的二倍，我實際給董某二萬五千：：」相符，且扣
      案乙○○所簽立之本票面額為六萬四千元，適為三萬二千元之兩倍，足證乙○
      ○所言借款本金是三萬二千元應屬實情，再由被告前揭坦承實際交付二萬五千
      元，則被告預扣七千元甚明，被告於原審審理中供稱是先預扣第一期利息六千
      元及第一次借款的手續費一千元，惟原約定利息七千元，因無力清償，才降為
      六千元，業據乙○○供述明確，再參酌本件並未有設定抵押權，何來手續費之
      可言，則第一期預扣之利息為七千元，第二期以後每期均為六千元洵堪認定。
      另乙○○雖稱交款者為二名年青人，惟此為被告所否認，被告並自承係伊交款
      給乙○○，查乙○○借款時所簽發之本票於警方查獲本案時，係在被告持有中
      ，且查無證據足以證明為二名年青人交款予乙○○，此部分當以被告之自白較
      為可採，再乙○○於警訊時及本院均供稱其共繳五期二萬六千七百元之利息（
      不含預扣利息），且由被告於警訊時稱僅收取三期其中一期只交四千元，於偵
      查中供稱共收取一萬六千元，惟於本院調查時卻稱還了一萬二千元，先後已有
      未符，應以乙○○所述共繳五期二萬六千七百元較為可採。
（三）被告借予乙○○三萬二千元，預扣一星期七千元之利息，相當於年息約百分之
      一千一百四十（32000×利率%÷365×7=7000；故利率%=7000÷7×365÷32000
      ÷1140），即其嗣後減為每期六千元，亦相當約年息百分之九百七十七，（
      32000×利率%÷365×7=6000；故利率%=6000÷7×365÷32000÷977），相較
      於民法第二百零五條所規定約定利率超過百分之二十者，債權人對超過部分無
      請求權者，顯與原本不相當至為明顯；再乙○○經本院拘提到院時供稱，其因
      為繳貸款及生活費用，始向被告借款，再參酌被告所收取之利息之高，一般人
      若非陷於急迫，應無願向其借款而受剝削之理，乙○○向被告借款時，係處於
      急迫之情狀，亦堪認定。
（四）又按刑法上所規定之常業罪，只須有賴某種犯罪為業之意思，而有事實之表現
      為已足，不以藉該犯罪為唯一生存之必要，縱令尚有其他職業，亦無礙成立常
      業罪，本件上訴人所經營之地下錢莊刊登廣告放款，自係以不特定之人為招攬
      對象，且所收之利息高達年息百分之一千一百四十，顯係以重利貸款為業，並
      恃以維生。
（五）此外並有附表編號一至七所示之物扣案可稽，被告刊登之報紙廣告影本一紙為
      憑，又附表編號一、二所示之身分證及土地、建物謄本等均業據被害人領回，
      亦有乙○○出具之贓物認領保管收據一紙在卷為證。綜前所述，本件事證已臻
      明確，被告之犯行堪以認定。
二、按刑法上所謂常業犯，指反覆以同種類行為為目的之社會活動之職業性犯罪而言
    ，至於犯罪所得之多寡，是否恃此犯罪為唯一之謀生職業，則非所問，縱令兼有
    其他職業，仍無礙於該常業犯罪之成立；況若明知社會上有因急迫而舉債濟急，
    及因輕率或無經驗者從事舉債之情形，遂預定苛刻之條件，一俟他人告貸，即藉
    以博取重利為常者，縱其雖非對於特定人乘機利用，亦難謂非對一般人具有犯罪
    之概括故意，是其犯有刑法第三百四十四條所載之情形，自當論以常業重利罪（
    最高法院八十五年度台上字第五一Ｏ號、二十七年上字第五二０號判例參照）。
    核被告所為，係犯刑法第三百四十五條之常業重利罪。原審論罪科刑，固非無見
    ，惟查被告所持有之乙○○簽發面額六萬四千元之本票、及丁南玲名義（乙○○
    之妻）簽發面額六萬四千元之本票，均應於乙○○清償後還給乙○○，原審認為
    被告因犯罪所得之物，予以沒收，即有違誤，被告上訴意旨，以董借款二萬五千
    元，且其先清償本金，再收利息，乙○○尚未清償完畢，未收取利息云云否認犯
    罪，指摘原判決不當，雖無理由，惟原判決既有可議，自應予撤銷改判。審酌被
    告前於八十六年間，因重利案，經本院於八十八年十月二十七日判處有期徒刑二
    年（在本案不構成累犯前科），現尚上訴最高法院中，有臺灣高雄地方法院被告
    全國前案紀錄表、及本院八十八年度上更一字第一九六號刑事判決一份在卷足憑
    ，犯罪時間係自八十四年間起至八十五年十二月間）竟不知悔改而再犯本罪，顯
    見其毫無悔悟之心，然參酌其犯罪後坦承部分犯行，及其本次犯罪時間非長、被
    害人數僅一人，所生危害尚非過鉅等一切情狀，量處如主文所示之刑。末按附表
    編號五、六所示之行動電話，係被告所有供犯罪所用之物，而附表編號七所示之
    空白本票，顯係供借款人簽發以持交被告供擔保之用，而為犯罪預備之物，且均
    為被告所有，均業據被告供明在卷，且本院認前開物品均不宜發還予被告，爰依
    刑法第三十八條第一項第三款及同條項第二款之規定，分別予以宣告沒收。至附
    表編號一、二、所示之物，既非被告所有之物，且業經被害人領回，有贓物認領
    保管收據一紙可證，另編號三、四部分，被告應於乙○○清償後交還乙○○，自
    不得宣告沒收。
三、被告於本院調查時供稱其上次被警查獲後，隔了二年才再做而為警查獲，本件既
    與前案相隔兩年之久，即與前案無實質或裁判上一罪之可言，附此敘明。
據上論結，應依刑事訴訟法第三百六十九條第一項前段、第三百六十四條、第二百九
十九條第一項前段、刑法第三百四十五條，第三十八條第一項第二款、第三款，罰金
罰鍰提高標準條例第一條前段，判決如主文。
本案經檢察官陳國全到庭執行職務。
中    華    民    國      九十      年       三       月      二十九    日
                              臺灣高等法院高雄分院刑事第五庭
                                  審判長法官  吳水木
                                        法官  洪慶鐘
                                        法官  趙文淵
右正本證明與原本無異。
如不服本判決，應於判決送達後十日內向本院提出上訴狀，其未述理由者並應於提
出上訴狀後十日內向本院補提理由書（應附繕本)。
                                      書記官  高惠珠
中    華    民    國      九十      年       四       月        三      日
附表：
┌──┬──────────────────────┬───┬────┐
│編號│物品                                        │數  量│備註    │
├──┼──────────────────────┼───┼────┤
│一  │乙○○之身分証                              │壹紙  │業據領回│
├──┼──────────────────────┼───┼────┤
│二  │乙○○之土地及建物登記謄本                  │共貳紙│業據領回│
├──┼──────────────────────┼───┼────┤
│三  │乙○○簽發面額六萬四千元之本票（未載發票日）│壹紙  │無效本票│
├──┼──────────────────────┼───┼────┤
│四  │乙○○之妻即丁南玲簽發面額六萬四千元之本票  │壹紙  │        │
│    │（日期：八十九年一月十六日）                │      │        │
├──┼──────────────────────┼───┼────┤
│五  │行動電話（Ｚ000000000號）          │壹支  │        │
├──┼──────────────────────┼───┼────┤
│六  │行動電話（Ｚ000000000號）          │壹支  │        │
├──┼──────────────────────┼───┼────┤
│七  │空白商業本票                                │壹本  │        │
└──┴──────────────────────┴───┴────┘
附錄本判決論罪之法條：
刑法第三百四十五條：
以犯前條之罪為常業者，處五年以下有期徒刑，得併科三千元以下罰金。
刑法第三百四十四條：
乘他人急迫、輕率或無經驗，貸以金錢或其他物品，而取得與原本顯不相當之重利者
，處一年以下有期徒刑、拘役或科或併科一千元以下罰金。）
                                                                        Ｑ


司法院資訊處製作；財團法人民間司法改革基金會備份。
